臺灣橋頭地方法院民事裁定
110年度簡上字第19號
上  訴  人  陳柏安  
訴訟代理人  蘇清水律師
            蘇國欽律師
            朱冠宣律師
            蔡政穎律師
被上訴人    鄭有富  
訴訟代理人  單文程律師
上列當事人間請求確認本票債權不存在事件，上訴人對於民國11
1年2月16日本院第二審判決，提起上訴，本院裁定如下：
    主  文
上訴駁回。
第三審訴訟費用由上訴人負擔。
    理  由
一、按對於簡易訴訟程序之第二審裁判，其上訴利益逾民事訴訟
    法第466 條所定之額數者，當事人僅得以其適用法規顯有錯
    誤為理由，逕向最高法院提起上訴或抗告；對於簡易訴訟程
    序之第二審裁判，提起第三審上訴或抗告，須經原裁判法院
    之許可；前項許可，以訴訟事件所涉及之法律見解具有原則
    上之重要性者為限；第一項之上訴或抗告，為裁判之原法院
    認為不應許可者，應以裁定駁回其上訴或抗告，民事訴訟法
    第436條之2第1項、第436條之3第1項、第2項、第3項後段定
    有明文。所謂適用法規顯有錯誤，係指原第二審判決就其取
    捨證據所確定之事實適用法規顯有錯誤而言，不包括認定事
    實不當、判決不備理由或理由矛盾之情形在內(最高法院 11
    1 年度台簡抗字第21號裁定意旨參照）。所謂法律見解具有
    原則上之重要性，係指該事件所涉及之法律問題意義重大，
    而有加以闡釋之必要者而言（最高法院110年度台簡抗字第2
    84號裁定意旨參照）。
二、上訴意旨略以：
　㈠證人陳重吉雖證稱於民國107年3月、4月間受託協商上訴人與
    被上訴人、上訴人與訴外人林賢理之債務時，都有出示被上
    訴人、林賢理之委託書2份，予上訴人影印。然上訴人僅有
    林賢理之委託書，被上訴人或陳重吉始終未能於第一審、第
    二審訴訟中提出被上訴人委託陳重吉之委託書，又無法說明
    未提出之理由，難認陳重吉之證述為真。且被上訴人與林賢
    理之債權不同，本院110年度簡上字第19號第二審判決（下
    稱原判決）未詳查上訴人究係承認對何人債務，違反民事訴
    訟法第222條論理法則。上訴人與陳重吉間於108年2月間之
    簡訊又僅止於家母過世、家人生病或叫陳重吉擇日再來等與
    債務毫不相關之內容，並未提及承認債務，上訴人亦否認曾
    與陳重吉協商債務或交付陳重吉金錢轉交被上訴人，原判決
    卻採信證人陳重吉之證詞及於本件訴訟繫屬中始傳送還款紀
    錄予被上訴人之簡訊，逕認上訴人有承認債務，不僅違反民
    事訴訟法第222條論理法則，亦有適用民法第129條第1項第2
    款規定顯有錯誤之情形。
　㈡縱有原判決認定協商債務、於108年8月至109年1月交付金錢
    ，前2次各還新台幣（下同）5萬元、後2次各還3萬元，共16
    萬元之情事，上訴人亦僅係承認「借款」債務，並非承認如
    原審判決附表所示11紙本票（下稱系爭本票）之「票款」債
    務。且請求權時效消滅後之給付，依民法第144條第2項規定
    ，不得請求返還而已，並非承認被上訴人之本票付款請求權
    存在。原判決卻回推認定上訴人有於107年3月、4月間承認
    債務，拋棄票據付款請求權之時效利益，已違反民事訴訟法
    第222條論理法則，有適用法規顯有錯誤之情形。
　㈢且原判決未詳查上訴人究係民法第129條第1項第2款屬「觀念
    通知」之承認「請求權」或第144條第2項後段之以「契約」
    承認「債務」，逕將上訴人之一個承認行為分別認為觀念通
    知與契約合致之意思表示，而割裂適用不同法律條文，當屬
    適用法規顯有錯誤。
　㈣縱認上訴人有清償16萬元，應依民法第321條、第322條定抵
    充順序，使債務依民法第309條於清償範圍內發生消滅效力
    。原判決卻駁回上訴人全部請求，有判決不適用法規之顯然
    錯誤情形。
　㈤依最高法院103年度台再字第3號判決、104年度台上字第1620
    號判決意旨，民法第144條第2項後段所規定以「契約」承認
    債務者，必須債務人為承認時「已知」時效完成，仍為承認
    債務之表示，始可認為其有拋棄時效利益之默示意思表示。
    若債務人不知時效完成，無從推認係默示拋棄時效利益。倘
    債務人明知時效完成，未曾與債權人互相表示意思一致，即
    未以契約承認債務，縱曾對第三人為承認權利人權利之意思
    表示，仍非屬時效完成後之承認。證人陳重吉證稱上訴人於
    107年3月、4月間承認借款，於109年間說時間過了不用還了
    等語，可見上訴人於109年間始知時效完成，於107年間自無
    民法第144條第2項後段之適用，故原判決適用法規顯有錯誤
    。
　㈥原判決援引最高法院101年度台上字第1210號裁定意旨「民法
    第147條僅就時效利益之預先拋棄加以禁止，則於時效完成
    後拋棄時效之利益，顯非法之所禁，債務人知時效完成之事
    實而以『單方行為』或契約為承認者，其承認自可認為拋棄時
    效利益之默示意思表示」、最高法院110年度台上字第2203
    號判決意旨「債務人縱不知該請求權時效已完成，然既經以
    契約承諾其債務，即仍有無因的債務承認之意思，自亦不得
    以不知時效為由，拒絕履行該契約」，與前開最高法院103
    年度台再字第3號判決、104年度台上字第1620號判決意旨見
    解歧異，具有原則上重要性，有以上訴第三審來確保裁判一
    致性之必要。又原判決援引最高法院105年度台上字第2316
    號判決意旨「所謂以契約承諾其債務，其方式法律上並無限
    制，僅須兩造意思表示互相一致即足，例如債務人於時效完
    成後，就其債務，與債權人約定另一給付期或為分期給付等
    是」，然約定另一給付期或為分期給付均屬另一契約，要非
    屬對已時效完成之債權為承認，原判決卻援引適用於本件判
    斷，有適用法規顯有錯誤之情形，亦具有原則上重要性，有
    以上訴第三審來確保裁判一致性之必要。
　㈦並聲明：原判決廢棄；廢棄部分，確認被上訴人持有上訴人
    簽發系爭本票之付款請求權不存在，或發回本院。
三、經查：
　㈠原判決斟酌全案卷證後，認定陳重吉有於107年3月、4月間，
    持系爭本票代被上訴人向上訴人催款，上訴人亦有承認債務
    ，並於108年8月至109年1月清償4次共16萬元與被上訴人，
    核屬以「契約」承認債務，使如附表編號1、2、4、6、9、1
    0、11所示本票債權請求權發生中斷時效之效力、該附表編
    號3、5、7、8所示本票債權請求權發生拋棄時效利益之效力
    ，並於判決理由中詳述得心證之理由。上訴理由無非係就原
    判決採信之證人陳重吉證詞及認定上訴人有承認票據債務之
    事實再加以爭執，自難執為上訴第三審之適法理由。
　㈡兩造除上訴人請求確認系爭本票付款請求權不存在外，尚有
    其他債權債務關係，兩造於本件簡易程序第二審訴訟中均同
    意本件爭點為「上訴人提起本件訴訟是否違反前案判決既判
    力？」、「上訴人於前案判決後未提起合法上訴，是否默示
    承認系爭本票債權存在？」、「上訴人是否承認債務，使如
    附表編號3、5、7、8所示本票債權請求權是否拋棄時效利益
    、及使同附表編號1、2、4、6、9、10、11所示本票債權請
    求權發生中斷時效之效力？」（見本院卷第106頁），上訴
    人並未主張其所為清償發生抵充系爭本票部分債務之效力。
    且按債務人之一部清償、緩期清償或支付利息等，均可視為
    對於全部債務之承認（最高法院103年度台上字第861號判決
    意旨參照），兩造對此法律見解均無意見（見本院卷第113
    頁），是以上訴人之清償行為不論係清償系爭本票或其他債
    務，均發生承認系爭本票債務之效力。上訴意旨主張原審判
    決有不適用民法第321條、第322條、第309條之顯然錯誤情
    形云云，仍無可採，亦非上訴第三審之適法理由。
  ㈢原判決認定上訴人係以契約承認債務，並非約定另一給付
    期或為分期給付，則最高法院101年度台上字第1210號裁定
    意旨闡釋之「單方行為」或契約為承認者可認為拋棄時效利
    益之默示意思表示，及最高法院105年度台上字第2316號判
    決意旨所舉約定另一給付期或為分期給付之適例，均於本件
    判斷不生影響，並無再由第三審裁判再行闡釋之必要。又最
    高法院110年度台上字第2203號判決意旨已明確闡釋「債務
    人如知其債務已罹於時效，而仍以契約承諾該債務時，則可
    認為有時效抗辯權之拋棄，債務人縱不知該請求權時效已完
    成，然既經以契約承諾其債務，即仍有無因的債務承認之意
    思，自亦不得以不知時效為由，拒絕履行該契約」，對於不
    知請求權時效已完成，仍以契約承諾其債務之效果加以闡釋
    ，亦無再由第三審裁判再行論斷之必要。
　㈣從而，上訴意旨無非指摘原審判決認定上訴人是否拋棄系爭
    本票債權請求權之時效利益、系爭本票債權請求權是否時效
    中斷等認定事實、取捨證據當否，要與適用法規是否顯有錯
    誤無涉，亦無所涉及之法律見解具有原則上重要性而有待最
    高法院加以闡釋之情事，揆諸首揭說明，上訴人提起第三審
    上訴，不應許可，應予駁回。
四、據上論結，本件上訴不應許可，裁定如主文。
中    華    民    國   111    年    3     月     25   日
                  民事第三庭  審判長法  官  張維君
                                    法  官  許家菱
                                    法  官  李俊霖
以上正本係照原本作成。　　　　　　　　　　　　　　　　　
如不服本裁定應於送達後10日內向本院提出抗告狀，並應繳納抗
告裁判費新臺幣1,000元整。 
中　　華　　民　　國　　111 　年　　3 　　月　　25　　日
                                    書記官  黃莉君